【裁判字號】    99,國,25
【裁判日期】    991029
【裁判案由】    國家賠償
【裁判全文】
臺灣臺北地方法院民事判決                99年度國字第25號
原      告  甲○○
訴訟代理人  戊○○
被      告  臺北市政府
法定代理人  丙○○
訴訟代理人  乙○○
            丁○○
上列當事人間請求國家賠償等事件，本院於中華民國99年10月25
日言詞辯論終結，判決如下：
    主      文
原告之訴及假執行之聲請駁回。
訴訟費用由原告負擔。
    事實及理由
一、原告起訴主張：
  (一)原告之子吳朝輝為低收入戶，於民國97年5月1日起承租被告
    所有位於臺北市○○街373巷98號之「南港一號國民住宅」
    （下稱系爭國宅），門牌號碼為臺北市○○街373巷98號1摟
    ，原告與子、媳居住於此，並負責照顧同住之學齡前曾孫2
    名，以減輕子、媳之經濟負擔。詎原告於98年6月2日上午7
    時許，與家人及鄰居於系爭國宅外之人行道聊天，不知何人
    開啟其上旋鈕防護設施已損壞或未關閉之開關盒，並啟動幫
    浦開關，導致開關匣左側之消防送水口（下稱系爭送水口）
    瞬間湧流水柱，且直接沖射原告腿部，致原告跌倒並造成右
    膝髕骨骨折，原告於事發後纏綿病榻，而原告子之家庭經濟
    亦因此更形拮据，原告非但無法像往日一般照護幼孫，反帶
    給家人更重的負擔。被告係系爭國宅之所有權人暨出租人，
    亦為該消防設施之所有權人、設置人及維護管理者，自應對
    於該消防設施之安全維護有管理之責，卻未修復開關盒上已
    損壞之旋鈕，進而因維護管理上之過失致使原告之身體、健
    康遭受無法回復之傷害，自需賠償原告相關之損害。
  (二)本案造成請求權人損害臚列明細如下：
  1.增加生活上支出部分：
  醫療費用新臺幣（下同）38,653元（醫療費用清單1紙；臺
    北市立聯合醫院醫療費用收據影本11紙，共計12紙。）
  看護費用以一天760元計算，期間98年6月2日至99年4月28日
    ，合計330天，共計228,000元（計算式：760×330＝250,80
    0，原告誤記為2,280,000）。
  2.減少勞動能力部分：
    原告原在家照管曾孫，此部份以最低工資每日760元採計，
    期間98年6月2日至99年4月28日，合計330天，共計228,000
    元（計算式：760×330＝250,800，原告誤記為2,280,000）
    。
  3.精神慰撫金部分：
    原告突遭此橫禍，致傷不良於行，尚須面對無止盡之復建，
    並長期無法擔任照管曾孫之工作，身體及精神均遭受嚴重打
    擊，請求精神慰撫金394,653元。
  4.綜上，共計100萬元（計算式：38,653＋228,000＋228, 000
    ＋394,653＝889,306，原告聲明請求1,000,000元）。
  (三)系爭送水口消防設施之應有狀態應依事發時之既存現況認定
    之：
    被告引用相關法令規章以佐其對於系爭送水口消防設施之設
    置並無缺失，姑不論所涉法令規章性質如何，然該等法令未
    必對於所規範之設施安全有細節性或結構性之具體規定，且
    「安全性」即「對於抽象危險之預防」原係最基本之要求，
    自毋庸再以文字相繩。故系爭送水口消防設施之掣動開關之
    標準設置方式應為將送水口開關按鈕置於開關盒中，開關盒
    上並設有門扇以便開啟，另於門扇上面裝置旋鈕做為閉闔之
    用，此乃為保護設施掣動開關免受風雨侵蝕，避免開關部件
    故障之情形產生，並維護公共安全，防免任何人為誤觸之可
    能，因此，此類送水口消防設施具備前述相關安全設備，應
    為其標準之設置方式。何況在臺北市政府轄下區域內，於相
    同設置場所、具相同目的設置之送水口設施，均設置有前述
    開關盒及盒門與旋鈕等防護設備之消防設施工程，足見確有
    設置開關盒及盒門與旋鈕等防護設備之必要。
  (四)被告對於系爭消防設施之保管確有疏失：
    系爭送水口之消防設施既需設有開關盒及盒門與旋鈕等防護
    設備之必要，由臺北市相類之消防設施以觀，被告容或無設
    置上之缺失，然實難謂無保管上之疏忽，但被告任令開關盒
    盒門旋鈕損壞而未加修復，以致產生開關盒因未能閉闔完全
    而造成公共危險，應認為其有保管上之疏失，自應依法賠償
    原告之損害。
  (五)爰依民法第191條之規定，聲明請求被告給付100萬元，及自
    起訴狀繕本送達翌日起至清償日止，按年息5%計算之利息；
    願供擔保聲請宣告假執行。
二、被告則以：
  (一)系爭送水口之設置、管理合於消防法規規範，被告並無不法
    之加害行為：
    依消防法及各類場所消防安全設備設置標準（下稱消防設備
    設置標準）等相關規定，就系爭消防栓送水口開關裝置之設
    置規範僅見於消防設備設置標準第183條第3款：「應於送水
    口附近設手動啟動裝置及紅色啟動表示燈。」，被告業依上
    開規定於系爭送水口附近設置手動啟動裝置及紅色啟動表示
    燈，顯見系爭消防設施合於法規範要求處於通常應有之狀態
    、作用及功能，自無設置上之欠缺。又依各該消防法規規範
    意旨窺知，消防設施之設置本旨乃為防範突發之災害，連接
    送水口係消防搶救上之必要設備，送水口應設置於消防車易
    於接近，且無送水障礙處，以達消防緊急搶救之目的，此觀
    消防設備設置標準第180條第4款規定即明，爰此，就送水口
    之手動啟動裝置應設於易於達到之處所且不得上鎖，以發揮
    消防緊急搶救之效能，自屬灼然至明。再者，被告於相關消
    防法規規範要求外，就系爭消防設備另行加裝遮蔽物防止他
    人不經意之觸碰，係被告於事發後之善意回應，難謂被告之
    注意義務因此提高至法規範要求之上；又相關消防法規並無
    為避免有心人或未受妥適監督之無行為能力人有意按壓消防
    栓送水口手動啟動裝置所立之防免規範，易言之，立法者就
    系爭消防設施未訂有應設置遮蔽物之相關規定。
  (二)原告所受損害與被告就系爭送水口設備設置、管理或維護間
    無相當因果關係：
    系爭送水口設施係因原告曾孫按壓幫浦開關致突湧水而出，
    原告曾孫因此情而受驚嚇，此時原告曾孫係立於開關匣前方
    ，未受水注沖刷，亦未有受水注沖刷之立即危險，原告急於
    抱離其孫，未考量自身年紀與身體狀況，無視湧流而出之水
    注與濕滑地表，執意穿越，不慎滑倒。惟於相同情狀下，實
    僅需稍加繞道即得將小孩抱離，且一般合理之人亦當如此作
    為，當時保全員劉明才先生亦係繞過水注將小孩抱離。在一
    般情形上，有此同一條件存在，依客觀之審查，一般合理之
    人經理性算計必不貿然強行穿越水注，故實難遽認在相同條
    件之客觀環境下，通常會發生該等損害，亦即原告之損害與
    系爭送水口消防設備設置、管理或維護有欠缺無相當因果關
    係。
  (三)被告無故意或過失，不負侵權行為損害賠償之責：
    消防局就消防設施之設置、管理或維護審查均係以相關消防
    法規為據，換言之，系爭消防設施於主管消防業務之專業單
    位審視下亦當然合於相關消防法規規範而無設置、管理及維
    護之缺失，顯見被告於系爭事件已盡與擁有消防專業智識人
    員之同等注意，未違反法所賦予之善良管理人之注意義務，
    要無過失可言，原告主張被告需負侵權行為損害賠償，於法
    無據。
  (四)退步言，原告縱得請求損害賠償，請求之金額亦屬過高：
  1.醫療費用：
    原告主張其因此受有右膝髕骨骨折之身體健康權損害，為此
    接受臺北市立聯合醫院忠孝院區診療，支出醫藥費共38,653
    元。惟細究其實，原告提出之醫療費用明細，僅其中5筆共
    計8,332元係由本次事件而生，其餘醫療費用如內科診療費
    、感染科及住院費等，尚難認定與本案有關。
  2.看護費用：
    因原告未提出臺北市立聯合醫院忠孝院區開立之醫師證明佐
    證原告此次受傷有應受他人照料之必要性與合理天數，原告
    就看護費之請求欠缺立論與依據，被告拒絕給付。
  3.減少勞動能力費用：
    原告年齡已屆77歲，是含飴弄孫之年，無論從醫療科技、勞
    工退休年齡世界潮流趨勢或我國勞動基準法規範，甚至是實
    務判解觀之，原告不具勞動能力，要無所謂勞動能力減損可
    言。
  4.精神慰撫金：
    審酌原告所受傷勢及原、被告雙方之身分、資歷等，比較法
    院實務相類似判決，原告所請求之金額顯然不合常情。
  (五)原告縱得請求損害賠償，惟本件事故源於原告急於抱離其曾
    孫，未考量自身年紀與身體狀況，無視湧流而出之水注與濕
    滑地表，執意穿越，不慎滑倒所致，簡言之，原告係承擔超
    越其能力與條件之工作，即屬違反客觀注意義務，應負「超
    越承擔之過失」。原告就本件傷害之發生或擴大既負有過失
    ，係與有過失，應為過失相抵。
  (六)答辯聲明：原告之訴及假執行之聲請均駁回；如受不利之判
    決，願供擔保聲請宣告免為假執行。
三、兩造不爭執之事項如下：
  (一)原告之子吳朝輝自97年5月1日起承租被告所有坐落臺北市○
    ○區○○街373巷98號1樓國宅，系爭國宅係82年建造之情。
    此有戶口名簿、臺北市國民住宅租賃契約書及臺灣士林地方
    法院所屬民間公正人公證書均影本（見本院卷第5至9頁）。
  (二)原告於98年6月2日下午在系爭國宅的人行道，因左側之消防
    送水口瞬間湧流出之水柱，而受有右膝髕骨骨折之事實，有
    臺北市立聯合醫院忠孝院區診斷證明書為證（見本院卷第10
    、11頁）。
  (三)原告平日負責照顧同住於該國宅而未至學齡之曾孫。
四、得心證理由
  (一)按「土地上之建築物或其他工作物所致他人權利之損害，由
    工作物之所有人負賠償責任。但其對於設置或保管並無欠缺
    ，或損害非因設置或保管有欠缺，或於防止損害之發生，已
    盡相當之注意者，不在此限。前項損害之發生，如別有應負
    責任之人時，賠償損害之所有人，對於該應負責者，有求償
    權。」，民法第191條定有明文。是工作物所有人對於土地
    上之建築物或其他工作物所致他人權利之損害，應負損害賠
    償責任，工作物所有人如欲免責，需舉證證明對於工作物之
    設置或保管並無欠缺，或損害非因設置或保管有欠缺所致，
    或於防止損害之發生，已盡相當之注意即善良管理人之注意
    者，始可免其賠償責任。
  (二)被告就系爭送水口消防設施是否設置或管理有欠缺？
  1.按「四送水口設於消防車易於接近，且無送水障礙處，其數
    量在立管數以上。五送水口為雙口形，接裝口徑63公厘陰式
    快速接頭，距基地地面之高度在1公尺以下0.5公尺以上，且
    標明連結送水管送水口字樣。」、「建築物高度超過60公尺
    者，連結送水管應採用濕式，於送水口附近設手動啟動裝置
    及紅色啟動表示燈。但設有能由防災中心遙控啟動，且送水
    口與防災中心間設有通話裝置者，得免設。」，各類場所消
    防安全設備設置標準第180條第4款、第5款、第183條第3款
    分別定有明文。次按系爭國宅係82年建造，消防安全設備法
    令適用內政部78年訂定「各類場所消防安全設備設置標準」
    ，查歷年前揭設置標準有關採水口之啟動裝置開關，並未有
    加裝蓋子之規定，此有臺北市政府消防局99年9月27日北市
    消預字第09936533200號函可稽。又證人陳和元於本院證稱
    ：伊從69年迄今任職臺北市政府消防局，現在法令消防送水
    口及採水口外面要有如原證3之編號2、3所示之蓋子，開關
    處要加上彈力閥，將小門或蓋子關上，一按就可以打開，小
    孩子按不進去，此是內規，是這1、2年所增訂，會口頭上規
    勸業者增加保護的開關，只是違反內規不會有處罰等語（見
    本院卷第117、118頁）。準此而言，依據前揭消防法規，消
    防設施送水口應於消防車易於接近且無送水障礙處設置，並
    不得上鎖，以避免妨礙救災，惟救災之水柱力道強勁，突然
    衝出水柱，易生危險，為避免遭誤觸，依據證人陳和元證述
    之臺北市政府消防局之內規，確實應於該送水口之開關鈕處
    ，裝置盒蓋且於盒蓋上設置可確實闔上又可輕易開啟之設施
    例如彈力閥等之防護措施，方屬就該送水口之消防設施之設
    置或管理無欠缺。
  2.系爭送水口於開關鈕處有設置盒蓋，且有類似彈力閥之設施
    ，此有原告所提系爭送水口照片可證（見本院卷第12頁），
    是爭點在於本件事故發生時，此類似彈力閥之設施是否已損
    壞而無法闔上盒蓋？及當時系爭送水口之開關盒蓋是否呈開
    啟狀態，致原告曾孫可輕易按壓盒內之開關鈕？經查，證人
    林昌宇於本院證稱：從94年3月迄今伊是在都市發展局住宅
    管理科北區管理站南港出租國宅辦公室任職，原證3之編號2
    、3照片中的開關盒，是事發當時的開關盒，現狀仍然如照
    片，規定不能鎖，可以關起來，只是沒有很緊密等語（見本
    院卷第146頁），以及證人劉明才於本院具結證稱：從95、
    96年左右開始至今，伊在系爭國宅擔任保全人員，該開關盒
    都是關著有紙條塞住，但不能鎖起來，火警的時候沒有鑰匙
    開等語（見本院卷第115、116頁），堪認系爭送水口之開關
    鈕處確實有裝置盒蓋，並且盒蓋上有闔上之裝置，及當時原
    告曾孫按壓該開關鈕前該盒蓋是關上的狀態，故揆諸前揭規
    定及說明，被告對於其所有之系爭送水口消防設施，並無設
    置或保管有欠缺之情形。
  (三)系爭送水口消防設施究係由何人按壓開關鈕，致使送水口湧
    出水注？原告是於水柱衝出的瞬間遭衝擊受傷或在水柱衝出
    時，為抱小孩而強行穿越水柱，致受有傷害？亦即原告之損
    害與系爭設施設置或管理之欠缺間是否具相當因果關係？
  1.按損害賠償之債，以有損害之發生及有責任原因之事實，並
    二者之間，有相當因果關係為成立要件，此有最高法院48年
    台上字第481號、30年上字第18號判例意旨可資參照。又所
    謂相當因果關係，係指依經驗法則，綜合行為當時所存在之
    一切事實，為客觀之事後審查，認為在一般情形上，有此環
    境，有此行為之同一條件，均發生同一之結果者，則該條件
    即為發生結果之相當條件，行為與結果即有相當之因果關係
    ；反之，若在一般情形上，有此同一條件存在，而依客觀之
    審查，認為不必皆發生此結果者，則該條件與結果並不相當
    ，不過為偶然之事實而已，其行為與結果間即無相當因果關
    係，亦有最高法院98年度台上字第1953號判決要旨可資參照
    。
  2.查證人劉明才於本院具結證稱：伊在系爭國宅擔任保全人員
    ，98年6月2日當時伊從地下室爬上來時，看到水沖出來，原
    告曾孫在哭，原告就過去抱曾孫，因此被水柱沖到，伊從後
    面將水關起來，將原告的曾孫抱到旁邊，原告才爬起來到旁
    邊坐，當時該小孩在開關鈕旁邊等語（見本院卷第115、116
    頁），堪認當時系爭送水口之水流衝出時，並未直接沖擊到
    原告與原告之曾孫，僅因原告曾孫受到驚嚇而哭泣，原告為
    安撫其曾孫，才冒險穿越該水柱，因此受有前開傷害。又證
    人林昌宇於本院證稱：伊是在都市發展局住宅管理科北區管
    理站南港出租國宅辦公室任職，本件事發當天下午原告兒子
    找伊理論，稱原告曾孫按到開關鈕，水噴出來，該小孩哭，
    原告要去抱小孩，導致原告跌倒，且在98年9月11日議會協
    調會當天，原告兒子亦稱當時是原告曾孫按壓開關鈕，原告
    兒子應是聽聞其家人所述等語（見本院卷第116、117頁），
    而原告之子與原告利益相同，其所述事發當時之情形，當是
    聽聞原告所述，且此情形是不利於原告，若非真有此事，原
    告之子當不會對外如此講述，故堪認當時確實是原告曾孫按
    壓系爭送水口之開關鈕，而導致系爭送水口之水流瞬間衝出
    之事實。
  3.觀原告所提系爭送水口消防設施照片（見本院卷第12至14頁
    ），系爭送水口消防設施之前後左右均是空地，且寬度小於
    一步之距離，即使該送水口有水柱衝出，隔開原告與其曾孫
    ，原告仍可輕易經由繞過後方而到達其曾孫所在之處。故依
    經驗法則，綜合事故當時所存在之一切事實，為客觀之事後
    審查，該送水口有水柱衝出，但未直接沖擊到原告與其曾孫
    ，雖該水柱將原告與其曾孫隔開，原告仍可輕易經由繞過後
    方而到達其曾孫所在之處，不必穿越該水柱，因此，縱使，
    系爭送水口消防設施之設置或保管有欠缺，但從客觀審查，
    一般於該送水口有水柱衝時，既可從左右2邊繞回原點，即
    不必皆發生原告穿越水柱而受傷之結果，則該送水口有水柱
    衝出之條件與原告受傷之結果並不相當，不過為偶然之事實
    而已，亦即縱使被告設置或保管該送水口消防設施有欠缺，
    此欠缺與原告受傷之結果間並無相當因果關係存在。從而，
    堪認，原告本次受傷非因被告所有之系爭送水口消防設施之
    設置或保管有欠缺所致，而是原告自行穿越水柱所造成。
五、綜上所述，被告對其所有之系爭送水口消防設施之設置或保
    管並無欠缺，且原告之前揭傷害亦非因系爭送水口消防設施
    之設置或保管有欠缺所致，從而，原告依據民法第191條規
    定，請求被告給付100萬元，及自起訴狀繕本送達翌日起至
    清償日止，按年息5%計算之利息，為無理由，應予駁回。其
    假執行之聲請，亦失所附麗，應一併駁回。
六、本件事證已臻明確，兩造其餘之攻擊防禦方法及舉證，經本
    院審酌後，認均不足以影響本判決之結果，毋庸一一論列，
    併此敘明。
七、據上論結，原告之訴為無理由，爰依民事訴訟法第78條，判
    決如主文。
中    華    民    國    99    年    10    月    29    日
                  民事第五庭    法  官  賴秀蘭
以上正本係照原本作成。
如對本判決上訴，須於判決送達後20日內向本院提出上訴狀。如
委任律師提起上訴者，應一併繳納上訴審裁判費。
中    華    民    國    99    年    10    月    29    日
                                書記官

司法院資訊處製作；財團法人民間司法改革基金會備份。
